---
title: "Visualisasi Data dengan Berbagai Macam Grafik (UAS-Data Visualisasi)"
author: "**Ameliatus Sholichah(A3202300024)<br>Institut Teknologi Statistika dan Bisnis Muhammadiyah Semarang**"
date: "`r Sys.Date()`"
output: 
  html_document:
    theme: flatly
    higlight: zenburn
    toc: true
    toc_float:
      collapsed: true
    df_print: paged
bibliography: references.bib
---

```{=html}
<style>
body{
text-align: justify}
</style>
```
```{r setup, include=FALSE}
knitr::opts_chunk$set(echo = TRUE)
```

# 1 Deskripsi

**Visualisasi data** adalah proses menyajikan data dalam bentuk visual, seperti grafik, diagram, peta, atau tabel interaktif, untuk mempermudah pemahaman, analisis, dan pengambilan keputusan. Tujuan utama dari visualisasi data adalah untuk mengungkap pola, tren, hubungan, atau wawasan yang mungkin sulit ditemukan dalam data mentah atau angka-angka.
Dengan kata lain, tujuan visualisasi data adalah untuk mengubah data menjadi wawasan yang dapat diakses dan digunakan oleh siapa saja, baik untuk analisis, komunikasi, maupun pengambilan keputusan.

## 1.1 Outline Visualisasi Data
*  **Pendahuluan**
    *   **Tujuan Visualisasi:** Mengapa visualisasi data ini dibuat? Apa yang ingin dicapai atau disampaikan?
    *   **Deskripsi Data:** Apa data yang digunakan? Dari mana data berasal? Apa sumber datanya?
    *   **Pertanyaan Penelitian:** Apa yang ingin dicari atau diuji dengan visualisasi ini? Misalnya, tren, perbandingan, atau hubungan antar variabel.
    

*  **Jenis Visualisasi yang Digunakan**
    *   **Grafik Univariat:** Menjelaskan grafik yang digunakan untuk menggambarkan satu variabel, seperti histogram, boxplot, atau pie chart.
    *   **Grafik Bivariat:** Menjelaskan grafik yang digunakan untuk menggambarkan hubungan antara dua variabel, seperti scatter plot atau bar chart berkelompok.
    *   **Grafik Multivariat:** Menjelaskan grafik yang digunakan untuk menggambarkan lebih dari dua variabel, seperti bubble chart atau heatmap.
    *   **Grafik Interaktif:** Jika digunakan, jelaskan grafik interaktif yang memungkinkan eksplorasi data lebih mendalam, seperti dashboard atau peta interaktif.

*  **Desain Visualisasi**
    *   **Pemilihan Warna:** Apa alasan di balik pemilihan warna dalam grafik? Apakah warna yang digunakan memiliki arti tertentu (misalnya, warna untuk kategori, status, dll.)?
    *   **Skala dan Sumbu:** Apakah skala data yang digunakan sesuai dengan jenis grafik? Misalnya, linear, logaritmik, atau kategorikal.
    *   **Label dan Judul:** Apakah grafik memiliki label yang jelas, termasuk judul, label sumbu, dan keterangan (legend)?
    *   **Keterbacaan:** Apakah visualisasi mudah dibaca dan dimengerti oleh audiens?

*  **Analisis Data**
    *   **Temuan Utama:** Apa pola atau tren yang ditemukan dalam data? Misalnya, apakah ada hubungan antara dua variabel? Apakah ada nilai yang mencolok atau outlier?
    *   **Insight:** Apa wawasan yang bisa diambil dari visualisasi ini? Bagaimana data bisa digunakan untuk membuat keputusan atau menjawab pertanyaan yang diajukan?
    *   **Kesimpulan:** Apa yang bisa disimpulkan berdasarkan hasil visualisasi? Adakah rekomendasi yang dapat diberikan?



# 2 Macam-macam Grafik 

**Visualisasi Data** memiliki berbagai macam grafik yang umum digunakan, Nah berikut ini adalah berbagai macam grafik yang umum digunakan dalam visualisasi data, beserta penjelasannya:

## 2.1 Grafik Univariat
Grafik Univariat digunakan untuk menganalisis satu variabel saja. Grafik ini memberikan informasi tentang distribusi atau frekuensi data dalam satu dimensi.

  1.    **Contoh Grafik Histogram:**
  *   **Histogram:** Menampilkan distribusi frekuensi dari satu variabel.

Contoh sederhana cara Membuat **Grafik Histogram**:

*   **Read Data:**
```{r}
#Pertama membaca file .xlsx menggunakan readxl
#Jika belum menginstall bisa install di packages
library(readxl)
Data <- read_excel("Data.xlsx")
View(Data)
```
*   **Code:**
```{r}
# Muat library ggplot2
library(ggplot2)
# Lalu buat plot Histogram
ggplot(data = Data, aes(x = Jumlah_anak)) +
  geom_histogram(binwidth = 1, color = "black", fill = "lightblue",linetype = "solid")+
  labs(title = "Histogram", x = "Jumlah Anak")
```

**Keterangan:**

  *   `ggplot()`: Fungsi utama dari ggplot2 untuk membuat grafik.
  *   `data = Data`: Menentukan sumber data yang akan digunakan (data frame bernama Data).
  *   `geom_histogram()`: Menambahkan elemen histogram ke plot.
  *   `labs()`: Digunakan untuk memberikan label pada grafik.

## 2.2 Grafik Bivariat
Grafik Bivariat digunakan untuk menganalisis hubungan antara dua variabel. Grafik ini berguna untuk melihat apakah ada korelasi atau asosiasi antara dua variabel.

  2.    **Contoh Grafik Bivariat:**
  *   **BarChart (Kelompok):** Menampilkan perbandingan antar kategori berdasarkan dua variabel, seperti perbandingan penjualan per wilayah dan produk.
  *   **LineChart (Dua Variabel):** Menunjukkan tren dua variabel yang berhubungan, seperti tren penjualan dan biaya operasional dalam satu periode.

Contoh sederhana cara Membuat **Grafik Barchart**:

*   **Read Data:**
```{r}
#Pertama membaca file .xlsx menggunakan readxl
#Jika belum menginstall bisa install di packages
library(readxl)
Data <- read_excel("Data.xlsx")
View(Data)
```
*   **Code:**
```{r}
# Muat library ggplot2
library(ggplot2)
# Lalu buat plot Histogram
ggplot(data = Data, aes(x = Jumlah_anak, y = Benua, fill = Benua)) +
  geom_bar(stat = "identity") +
  labs(title = "Rata-rata Jumlah Anak tiap Benua", x = "Jumlah Anak", y = "Benua") +
  theme_minimal()
```

**Keterangan:**

  *  `ggplot():` Membuat plot dasar menggunakan dataset Data.
  *  `aes():` Mendefinisikan elemen estetika pada grafik.
  *  `geom_bar():` Membuat grafik batang (bar chart).
  *  `labs():` Menambahkan label pada grafik.
  *  `theme_minimal():` Memberikan tema minimalis pada grafik(tampilan yang bersih tanpa banyak garis dan warna).
  

Contoh sederhana cara Membuat **Grafik Linechart**:

*   **Read Data:**
```{r}
#Pertama membaca file .xlsx menggunakan readxl
#Jika belum menginstall bisa install di packages
library(readxl)
Data <- read_excel("Data.xlsx")
View(Data)
```
*   **Code:**
```{r}
# Muat library ggplot2
library(ggplot2)
# Lalu Membuat line chart
ggplot(data = subset(Data, Negara == "Afghanistan"), aes(x = Tahun, y = Angka_Harapan_Hidup)) +
  geom_line(linewidth = 1, color = "blue") +
  labs(title = "Perubahan Angka Harapan Hidup di Afghanistan",
       x = "Tahun",
       y = "Angka Harapan Hidup") +
  theme_minimal()
```
```{r}
# Mencoba pada tiap Benua
ggplot(data = Data, aes(x = Tahun, y = Angka_Harapan_Hidup)) +
  geom_line(aes(color = Benua), linewidth = 1) +
  facet_wrap(~Benua) +
  labs(title = "Perubahan Angka Harapan Hidup Tiap Benua",
       x = "Tahun",
       y = "Angka Harapan Hidup",
       color = "Benua") +
  theme_minimal()
```

**Keterangan**

  *  `ggplot():` Membuat plot dasar menggunakan dataset Data.
  *  `aes():` Mendefinisikan elemen estetika pada grafik.
  *  `geom_line():` Membuat grafik garis (line chart).
  *  `labs():` Menambahkan label pada grafik.
  *  `facet_wrap():` Digunakan untuk membuat plot yang memecah data berdasarkan satu atau lebih variabel kategori.
  *  `theme_minimal():` Memberikan tema minimalis pada grafik(tampilan yang bersih tanpa banyak garis dan warna).
  

## 2.3 Grafik Multivariat
Grafik Multivariat digunakan untuk menganalisis lebih dari dua variabel. Grafik ini membantu melihat pola, hubungan, atau tren yang melibatkan lebih dari dua variabel sekaligus.

  3.  **Contoh Grafik Multivariat:**
  *   **3D Scatter Plot:** Menampilkan tiga variabel dalam bentuk titik-titik di ruang tiga dimensi.
  *   **Heatmap:** Menampilkan korelasi antar banyak variabel dengan intensitas warna, misalnya korelasi antar berbagai fitur dalam dataset.
  
Contoh Sederhana Cara Membuat **Grafik 3D Scatter Plot**:

*   **Read Data:**
```{r}
#Pertama membaca file .xlsx menggunakan readxl
#Jika belum menginstall bisa install di packages
library(readxl)
Data <- read_excel("Data.xlsx")
View(Data)
```
*   **Code:**
```{r}
# Muat Library plotly
library(plotly)
# Membuat 3D scatter plot
plot_ly(data = Data, 
        x = ~Pendapatan_per_kapita, 
        y = ~Angka_Harapan_Hidup, 
        z = ~Jumlah_anak, 
        type = "scatter3d", 
        mode = "markers", 
        color = ~Benua,  # Warna berdasarkan benua
        size = ~20,  # Ukuran titik
        text = ~Negara)  # Menambahkan nama negara sebagai tooltip
```

**Keterangan:**

  *  `library(plotly):` Memuat pustaka plotly yang digunakan untuk membuat grafik 3D.
  *  `plot_ly():` Untuk membuat plot interaktif.
  *  `type = "scatter3d":` Menentukan jenis plot sebagai scatter plot 3D.
  *  `mode = "markers":` Menentukan bahwa grafik ini akan menampilkan titik-titik data (markers).
  *  `color = ~Benua:` Menentukan warna titik-titik dalam grafik akan ditentukan berdasarkan variabel Benua.
  *  `size = ~20:` Menentukan ukuran titik.
  *  `text = ~Negara:` Menambahkan nama negara sebagai tooltip yang akan muncul ketika pengguna mengarahkan kursor ke titik tertentu.

Contoh Sederhana Cara Membuat **Grafik Heatmap**:

```{r}
# Muat library ggplot2
library(ggplot2)
# Membuat Heatmap
ggplot(Data, aes(x = Tahun, y = Benua, fill = Angka_Harapan_Hidup)) +
  geom_tile() +
  scale_fill_gradient(low = "yellow", high = "brown", name = "Angka\nHarapan\nHidup") +
  labs(title = "Heatmap Angka Harapan Hidup Berdasarkan Benua dan Tahun",
       x = "Tahun",
       y = "Benua") +
  theme_minimal() +
  theme(axis.text.x = element_text(angle = 45, hjust = 1))
```

**Keterangan**

  *  `ggplot():` ggplot digunakan untuk membuat plot menggunakan data dari objek Data.
  *  `geom_tile():` Untuk membuat visualisasi berbentuk tile (ubin) setiap ubin akan memiliki warna berdasarkan nilai Pendapatan_per_kapita.
  *  `scale_fill_gradient():` Fungsi ini mengatur skala warna untuk heatmap.
  *  `geom_hline():` Menambahkan garis horizontal (hline) pada plot.
  *  `theme(axis.text.x):` Menyesuaikan tampilan teks pada sumbu X.
  

## 2.4 Grafik Interaktif
Grafik Interaktif memungkinkan pengguna untuk berinteraksi langsung dengan visualisasi, seperti memfilter, memperbesar, atau memilih data tertentu untuk analisis lebih mendalam.

  4.  **Contoh Grafik Interaktif:**
  *   **Interactive Dashboards:** Gabungan berbagai grafik (seperti grafik garis, bar, pie, dll.) yang dapat disesuaikan dengan input pengguna.
  *   **Interactive Maps:** Peta yang memungkinkan pengguna untuk mengeksplorasi data geografis secara interaktif, seperti peta suhu atau populasi berdasarkan wilayah.
  *   **Plotly atau Shiny:** Alat untuk membuat grafik interaktif menggunakan bahasa pemrograman R, memungkinkan pengguna untuk berinteraksi dengan visualisasi.

Contoh Sederhana Cara Membuat **Grafik Interactive**:

*   **Read Data:**
```{r}
#Pertama membaca file .xlsx menggunakan readxl
#Jika belum menginstall bisa install di packages
library(readxl)
Data <- read_excel("Data.xlsx")
View(Data)
```
*   **Code:**
```{r}
# Muat Library plotly dan dplyr
library(plotly)
library(dplyr)
# Membuat grafik interaktif scatter plot
plot <- plot_ly(
  data = Data,
  x = ~Tahun,  # Sumbu X: Tahun
  y = ~Pendapatan_per_kapita, # Sumbu Y: Angka harapan hidup
  size = ~20,   # Ukuran lingkaran
  color = ~Benua,   # Warna berdasarkan benua
  text = ~paste(
    "Negara:", Negara,
    "<br>Benua:", Benua,
    "<br>Populasi:", Populasi,
    "<br>Pendapatan per Kapita:", Pendapatan_per_kapita,
    "<br>Angka Harapan Hidup:", Angka_Harapan_Hidup),
  type = "scatter",
  mode = "markers") %>%
  layout(
    title = "Grafik Interaktif: Tahun vs Angka Harapan Hidup",
    xaxis = list(title = "Tahun"),
    yaxis = list(title = "Angka Harapan Hidup"),
    legend = list(title = list(text = "Benua")))

# Menampilkan plot
plot
```

**Keterangan:**

  *  `plotly:` digunakan untuk membuat grafik interaktif.
  *  `dplyr:` digunakan untuk manipulasi data.
  *  `plot_ly():` Fungsi utama untuk membuat grafik Plotly
  *  `type = "scatter":` Jenis grafik yang digunakan, yaitu grafik sebar (scatter plot).
  *  `mode = "markers":` Menentukan jenis titik dalam grafik (markers atau lingkaran).
  *  `layout():` Digunakan untuk menyesuaikan tampilan grafik.
  *  `Plot:` Digunakan untuk menampilkan grafik yang sudah dibuat.


# Kesimpulan

**Kesimpulan dari Visualisasi Data dengan Berbagai Macam Grafik:**

**Visualisasi data** dengan berbagai macam grafik memberikan insight yang lebih mendalam daripada hanya menggunakan data mentah. Dengan memilih grafik yang tepat dan menyajikan data dengan cara yang mudah dimengerti, kita dapat membuat keputusan yang lebih berbasis pada bukti dan data, yang sangat penting dalam berbagai bidang seperti bisnis, sains, dan pemerintahan.

**1.** Berbagai Jenis Grafik: Setiap jenis grafik memiliki tujuan dan keunggulan tersendiri, dan pemilihan grafik yang tepat sangat bergantung pada tipe data dan tujuan analisis. Beberapa grafik yang sering digunakan adalah:

  *  Scatter Plot: Untuk menggambarkan hubungan antara dua variabel numerik.
  *  Bar Chart: Untuk membandingkan kategori atau grup dalam data.
  *  Line Chart: Untuk menunjukkan tren atau perubahan dalam data seiring waktu.
  *  Pie Chart: Untuk menunjukkan proporsi atau persentase antar kategori.
  *  Box Plot: Untuk menggambarkan distribusi data, termasuk median, kuartil, dan outlier.
  *  Histogram: Untuk melihat distribusi frekuensi dari data numerik.
  *  Heatmap: Untuk menunjukkan korelasi atau hubungan antara dua variabel dalam bentuk matriks warna.
  
**2.** Pemilihan Grafik Berdasarkan Data:
Pemilihan grafik harus disesuaikan dengan karakteristik data yang ingin divisualisasikan. Misalnya, scatter plot sangat cocok untuk data yang ingin menunjukkan hubungan antar variabel, sedangkan bar chart lebih cocok untuk data kategori. Line chart ideal untuk data yang berhubungan dengan waktu, sementara pie chart lebih cocok untuk menunjukkan proporsi atau bagian dari keseluruhan.

**3.** Menunjukkan Pola dan Tren: Visualisasi membantu kita mengenali pola dan tren dalam data yang mungkin tidak langsung terlihat dari angka atau tabel. Ini sangat penting dalam membuat keputusan berbasis data.

**4.** Menggunakan Ukuran dan Warna untuk Informasi Tambahan: Dengan memanfaatkan ukuran dan warna, kita bisa menambah dimensi lain dalam visualisasi, seperti menunjukkan volume (misalnya menggunakan ukuran titik dalam scatter plot) atau kategori (misalnya menggunakan warna untuk benua).

**5.** Keterbacaan dan Simplicity: Salah satu prinsip penting dalam visualisasi adalah keterbacaan. Grafik harus mudah dimengerti dan tidak berlebihan. Grafik yang terlalu rumit atau penuh dengan informasi akan membingungkan audiens.

**6.** Mempermudah Pengambilan Keputusan: Dengan visualisasi yang baik, pengambilan keputusan menjadi lebih mudah dan cepat. Kita bisa melihat hubungan yang tidak langsung terlihat dan merespons masalah atau peluang dengan cara yang lebih efisien.
